【裁判字號】    98,消債抗,47
【裁判日期】    981027
【裁判案由】    更生事件
【裁判全文】
臺灣雲林地方法院民事裁定            98年度消債抗字第47號
抗  告  人
即  債務人  甲○○
上列抗告人因消費者債務清理事件聲請更生，對於中華民國98年
8 月31日本院98年度消債更字第75號裁定提起抗告，本院裁定如
下：
    主  文
抗告駁回。
抗告程序費用新臺幣壹仟元由抗告人負擔。
    理  由
一、本件抗告意旨略以：伊前任職於南山人壽保險股份有限公司
    （下稱南山人壽），擔任保險業務員，為便利客戶繳納保險
    費，乃提供伊在銀行之存款帳戶以供客戶作為匯入保險費之
    用，故伊在金融機構之存款帳戶每月往來數目，較一般人為
    高，是伊於民國95、96年度所得應以所得清單為準，若伊每
    月收入高達158,724 元，則南山人壽即會將伊之所得列報課
    稅，可知該款項非伊之收入；另案外人即伊長子程仁宥在玉
    山銀行之帳戶，乃伊之財產被債權人聲請強制執行，為免伊
    客戶所匯至伊存款帳戶之保險費遭銀行查扣，故以程仁宥名
    義開戶，以便客戶繼續繳納保費，伊之月均收入僅為23,000
    元，並非如原裁定所述之158,724 元。又伊所負無擔保債務
    共為2,868,055 元，而伊每月收入僅23,000元，伊顯然無法
    清償債務至明，且伊又無消費者債務清理條例（下稱消債條
    例）第6 條第3 項、第8 條或第46條各款所定事由存在，則
    伊聲請更生，於法並無不合。綜上，伊每月收入僅有23,000
    元，債務協商每月應還金額卻高達31,899元，已超過伊之負
    擔能力，客觀上確有不可歸責於伊之事由，惟原裁定並未詳
    查，竟駁回伊更生之聲請，為此懇請重新裁定，准予更生云
    云。
二、按債務人與金融機構協商成立者，不得聲請更生或清算，但
    因不可歸責於己之事由，致履行顯有重大困難者，不在此限
    ；本條例施行前，債務人依金融主管機關協調成立之中華民
    國銀行公會會員辦理消費金融案件無擔保債務協商機制與金
    融機構成立之協商，準用前項之規定，消債條例第151 條第
    5 項、第6 項定有明文。蓋債務清償方案既經債務人與債權
    人協商成立，渠等即應受該契約之拘束，且消債條例更生之
    規範目的，係在維持債務人基本生活之情況下，於債務人之
    能力範圍內盡力清償債務，非謂債務人得任意利用債務清理
    程序減輕債務，因此，為避免債務人針對已成立之協商方案
    任意毀諾，濫用更生或清算之債務清理程序，須債務人於協
    商成立後因不可歸責於己之事由，致其無法履行原定清償方
    案，始例外得依消債條例聲請更生或清算。又更生之聲請有
    下列情形之一者，應駁回之：‧‧‧債務人經法院通知，無
    正當理由而不到場，或到場而不為真實之陳述，或拒絕提出
    關係文件或為財產變動狀況之報告，同條例第46條第3 款亦
    有明文。是以，債務人於法院裁定准許開啟消費者債務清理
    程序前，基於謀求自身經濟生活更生之目的，當以積極誠實
    之態度，配合法院進行各項程序。法院雖依據消債條例第9
    條之規定，應依職權調查事實及證據，然法院之職權調查乃
    以必要者為限，並非窮盡所有事項及一切調查方法為之；基
    於主張有利於己之事實者，就其事實有有舉證責任之民事證
    據法理，債務人對自身財務、信用、工作之狀況，本應知之
    最詳，且依同條例第44條、第46條第3 款之意旨，債務人茍
    怠於配合調查，或有不實陳述之情形，法院得駁回債務人聲
    請之明文，足徵消債條例乃以債務人恪遵協力義務之方式，
    課債務人以最大誠意義務，以示債務人確係本於誠實信用而
    為債務清理程序。復依消債條例第3 條規定，債務人有不能
    清償債務或有不能清償之虞者，始得依本條例所定更生或清
    算程序，清理其債務。
三、本件抗告人於消費者債務清理條例施行前，曾於95年6 月間
    與最大債權金融機構台新銀行達成自同年7 月10日起，分12
    0 期，利率3.88％，每月清償31,899元之協商條件，有抗告
    人於原審所提出之協議書（含無擔保債務還款計畫）影本乙
    份在卷（見原審卷第49、50頁）可憑。而抗告人雖主張：伊
    於95、96年間之月均收入，依所得清單所列金額計算，每月
    僅約有23,000元，而伊與債權銀行協商之還款金額每月高達
    31,899元，是以伊之收入在客觀上即已不足清償前揭協商金
    額，伊縱因而毀諾，亦屬有不可歸責於己之事由，另伊及伊
    長子程仁宥在金融機構帳戶之存款均非伊所有，乃保險客戶
    所存入之保費，是原審將上開存款計入伊之所得已有不當云
    云。惟查：
  (一)抗告人雖主張：其於95、96、97年等三年度之月均收入約為
    23,000元，而其與債權銀行協商之還款金額每月高達31,899
    元，是其收入在客觀上即已不足清償前揭協商金額云云，並
    提出財產及收入狀況說明書1 份、財政部臺灣省中區國稅局
    所核發之上揭三年度綜合所得稅各類所得資料清單3 份、收
    入切結書1 份及協議書（含無擔保債務還款計畫）影本1 份
    在卷（見原審卷笫13、16、17、49、50、68、89頁）為佐。
    而就抗告人所提出之95年度綜合所得稅各類所得資料清單觀
    之，抗告人於該年度所得總額為272,430 元，依此計算其月
    均收入固僅為22,703元（計算式：272,430 ÷12＝22,703）
    ；惟抗告人每月收入多寡，是否足敷日常生活支出？有否節
    餘？與債權銀行協商之條件能否履行？該等事實既為抗告人
    所自知，則抗告人為何會與債權銀行訂立超出其經濟能力，
    且無法長期履行之協商方案？此點顯已逾越常人之經驗法則
    。其次，抗告人與債權銀行協商時，債權銀行定會要求抗告
    人陳報其財產、收入等信用狀況，設若抗告人與債權銀行進
    行協商時，其月均收入僅約為23,000元，則債權銀行豈會其
    與成立每月應還金額31,899元之清償方案？此種毫無履行可
    能之分期攤還方案，債權銀行又豈會接受？再者，抗告人提
    出本件聲請時，在其所附之財產及收入狀況說明書（見原審
    卷第13頁）內，表示其於96年3 月1 日至97年12月31日間，
    曾在早餐店任職，每月收入為18,000元；嗣於98年7 月12日
    復出具收入切結書（見原審卷第68頁），表示其在家經營便
    當兼資源回收，期間約已一年半（即97年1 月至98年7 月間
    ），每月收入為23,000元云云。是依抗告人所立上開二文件
    觀之，抗告人於97年間之收入來源、金額，就其先後所述內
    容即有矛盾；縱或抗告人所陳上開各節均屬實情，則抗告人
    之月收入已高達41,000元（計算式：23,000＋18,000＝41,0
    00），與其所述每月僅有23,000元收入，不足支付協商款項
    云云，亦有未符，顯見本件抗告人並未據實報告財產收入狀
    況，依上規定及說明，其提起本件更生聲請亦有障礙事由存
    在。
  (二)另抗告人雖主張：其與案外人即其長子程仁宥在金融機構之
    存款，係其擔任保險業務員時，保戶繳納保費所匯入之款項
    ，並非其收入云云；惟依一般保險實務言，保險公司收繳保
    費除派員收取外，另亦會採取寄發繳費單方式，由保戶自行
    持單至代收機構繳納，詎抗告人竟謂其提供存款帳戶作為保
    戶繳納保費之用，已與常情有違。退步言，抗告人縱確曾提
    供其存款帳戶予其保戶作為收繳保費之用，則保戶存入之金
    額與抗告人嗣後提領以為繳納保費之金額亦當屬一致，方屬
    合理，但觀諸抗告人所有之斗六市○○路郵局（0000000 －
    0000000 號）、玉山商業銀行斗六分行（0000000000000 號
    ）及程仁宥所有之玉山商業銀行斗六分行（0000000000000
    號）等存款帳戶內各筆存取款金額大多明顯不同等情，亦有
    原審函請上揭郵局及銀行所提供之抗告人及程仁宥存款帳戶
    交易明細表3 份在卷（見原審卷第144 －146 頁、笫148 －
    170 頁、第214 －236 頁）可稽。職是，抗告人主張上開三
    帳戶內之存款多屬保戶匯入之保費，並非其資產云云，已容
    可疑。況抗告人就此部分之主張，迄未提出相關保戶資料、
    保單號碼、保費支出等相關資訊以供本院查核，空以前開情
    詞為辯，自不足採。
四、綜上所述，本件抗告人於消費者債務清理條例施行前，已與
    金融機構之債權人依金融主管機關協調成立之中華民國銀行
    公會會員辦理消費金融案件無擔保債務協商機制成立協商，
    嗣又未能舉證證明其因有不可歸責於己致履行顯有重大困難
    之事由存在，且抗告人復對於其收入及財產變動之狀況為不
    實說明，抗告人為本件更生聲請，顯然違背消費者債務清理
    條例第151 條第6 項準用同條第5 項前段之規定，及同條例
    第46條第3 款之情形，且該要件之欠缺又屬無從補正，依前
    揭說明，自應駁回其更生之聲請。準此，原審駁回抗告人更
    生之聲請，核無違誤，抗告意旨猶執前詞，指摘原裁定不當
    ，求予廢棄另為裁定，為無理由，應予駁回。
五、據上論結，本件抗告為無理由，依消費者債務清理條例第15
    條，民事訴訟法第495 條之1 第1 項、第449 條第1 項、第
    95條、第78條，裁定如主文。
中    華    民    國    98    年    10    月    27    日
                  民事第一庭  審判長法  官  紀文勝
                                    法  官  黃玉清
                                    法  官  蔣得忠
上為正本係照原本作成
本裁定不得抗告
中    華    民    國    98    年    10    月    27    日
                                    書記官  賴成育


司法院資訊處製作；財團法人民間司法改革基金會備份。
